【裁判字號】    98,訴,1437
【裁判日期】    990120
【裁判案由】    毒品危害防制條例
【裁判全文】
臺灣高雄地方法院刑事判決              98年度訴字第1437號
公  訴  人  臺灣高雄地方法院檢察署檢察官
被      告  甲○○
上列被告因毒品危害防制條例案件，經檢察官提起公訴（97年度
毒偵字第9016號），本院判決如下：
    主  文
甲○○施用第一級毒品，累犯，處有期徒刑拾壹月。
    事  實
一、甲○○曾於民國88年間因施用毒品案件，經臺灣彰化地方法
    院裁定送觀察、勒戒後，認無繼續施用毒品之傾向，於89年
    7 月26日釋放出所，並由臺灣彰化地方法院檢察署檢察官不
    起訴處分確定，再於94年間因施用第一級毒品案件，經同法
    院判處有期徒刑10月確定；另經同法院於94年間分別因竊盜
    案件判處有期徒刑4 月、施用第一級毒品案件判處有期徒刑
    1 年、施用第二級毒品案件判處有期徒刑4 月確定；上開遭
    分別判處有期徒刑10月、4 月、4 月部分，並經合併定應執
    行刑為有期徒刑1 年4 月確定，於95年4 月5 日入監；另遭
    判處有期徒刑1 年部分，嗣經裁定減刑為有期徒刑6 月；以
    上接續執行，於96年11月14日假釋出監並付保護管束，於96
    年11月25日期滿未被撤銷假釋而視為已執行完畢。詎其明知
    海洛因業經公告為毒品危害防制條例第2 條第2 項之第一級
    毒品，不得持有、施用，仍不知悔改，猶未戒除毒癮，基於
    施用第一級毒品海洛因之犯意，於97年8 月22日14時40分為
    警採集尿液時起回溯24小時內某時（不含公權力拘束期間）
    ，在某不詳處所，施用第一級毒品海洛因1 次。嗣因其係毒
    品治安顧慮人口，於97年8 月22日經警盤查後，得其同意採
    尿送驗結果，呈毒品海洛因代謝後之嗎啡陽性反應，而悉上
    情。
二、案經高雄縣政府警察局鳳山分局報請臺灣高雄地方法院檢察
    署檢察官偵查起訴。
    理  由
甲、證據能力之審酌：
一、按法院或檢察官得囑託醫院、學校或其他相當之機關、團體
    為鑑定，或審查他人之鑑定，並準用第203 條至第206 之1
    之規定，刑事訴訟法第208 條第1 項定有明文。又檢察官因
    實務現實需求，就特定案件類型認當然有鑑定之必要者，基
    於檢察一體原則，得由該管檢察長概括選任鑑定機關，是司
    法警察等偵查輔助人員於案件未移送檢察官偵辦前之調查犯
    罪階段，依據檢察長之概括授權，先行將證物送請檢察機關
    預先核定之專責鑑定人或鑑定機關實施鑑定，該鑑定人或鑑
    定機關亦應視同受承辦檢察官所選任或囑託而執行鑑定業務
    ，其等出具之書面鑑定報告應屬刑事訴訟法第206 條所定之
    傳聞例外，當具有證據能力。查本案卷附之臺灣檢驗科技股
    份有限公司（下稱臺灣檢驗科技公司）濫用藥物尿液檢驗報
    告，為員警於採集被告尿液檢體後，依轄區檢察署檢察長之
    概括授權囑託，將檢體送往臺灣檢驗科技公司檢驗之濫用藥
    物尿液檢驗報告，為該公司受轄區檢察長概括授權囑託執行
    鑑定事務所出具之書面鑑定報告，依刑事訴訟法第208 條第
    1 項準用同法第206 條第1 項之規定，為傳聞法則之例外，
    應得作為證據。
二、被告以外之人於審判外之言詞或書面陳述，除法律有規定者
    外，不得作為證據；被告以外之人於審判外之陳述，雖不符
    刑事訴訟法第159 條之1 至之4 之規定，然經當事人於審判
    程序同意作為證據，法院審酌該言詞陳述或書面陳述作成時
    之情況，認為適當者，亦得為證據，刑事訴訟法第159 條之
    5 第1 項定有明文。本判決後開引用具有傳聞證據性質之證
    據資料，已經檢察官及被告甲○○（下稱被告）於審理期日
    同意為證據使用，是其縱無刑事訴訟法第159 條之1 至第15
    9 條之4 或其他傳聞法則例外之情形，亦經本院審酌該證據
    作成之情況，既無違法取得情事，復無證明力明顯過低等情
    形，以得供做法院判斷事實之依據為適當，認為均有證據能
    力，得為證據。
乙、實體部分：
一、訊據被告矢口否認有何施用第一級毒品犯行，辯稱：「雖然
    尿液瓶上的指印是我的，但尿瓶裡的尿液不是我的」云云。
    經查：
  (一)本件被告係毒品治安顧慮人口，經警盤查後，於97年8 月22
    日18時40分在五甲派出所一樓廁所內排泄尿液親自裝瓶等情
    ，業據被告供明在卷（警卷第1 頁反面、第2 頁反面），並
    有被告簽名並按捺指印之高雄縣政府警察局鳳山分局五甲派
    出所偵辦毒品案件嫌疑人尿液採集編號對照表在卷可憑（警
    卷第17頁）。
  (二)員警對被告進行採尿送驗之程序，有無違疏情事之認定：
    1.被告雖質疑員警採尿程序，然證人即為被告進行採尿程序
      員警郭家興於本院審理時證稱：「我先拿兩個乾淨空瓶，
      請被告到廁所將尿液尿在空瓶內，被告尿完後，將蓋子關
      好，我請被告蓋章，在其所有的動作完成後，當場在被告
      面前封緘，上面簽名、按捺指印都是被告親自所為，再用
      監管紀錄表包起來送鑑定。至於編號是警局編號，這都是
      同時製作的。所有採尿程序與採集尿液監管紀錄表備註欄
      要求事項相符，採尿兩瓶，是被告與警員一起封緘後再送
      驗，沒有任何遺漏」（本院訴卷第34至37頁），是警員依
      法進行採尿程序，並於被告面前將尿瓶貼上封條後再送驗
      乙節，業據證人郭家興證述明確，並無悖情違法之處。
    2.其次，被告於本件案發前曾多次因施用毒品於警局進行採
      尿送驗程序，是其對於警局之採尿程序當知之甚詳，若員
      警為其採尿後，未立即在尿瓶貼上封條，其唯恐所採集尿
      液與他人尿液無從分辨，衡情當會立即請求員警依程序辦
      理，然依被告卻稱：「做筆錄時現場有點亂，我的視線有
      離開尿液瓶」（本院審訴卷第18頁反面），已與經常被採
      尿者應專注採尿程序之常情有別，難以輕信。再者，被告
      若真對尿瓶可能遭人動手腳或與他人所排放尿液無法辨別
      有所憂慮，自當當場要求警員讓其重新採尿，而面對可能
      遭質疑未經合法採尿程序之尿瓶，警員亦無不答應之餘地
      ，被告當不致會毫無猶豫、爭執，逕行簽名捺指印後，任
      由警方在採尿尿瓶上貼封條之理，是被告於當庭聽聞證人
      郭家興證述後，仍以：「尿液雖然是我的，但我確實沒有
      施用毒品」執辯（本院訴卷第37頁），顯與常理不符，實
      難採信。
    3.又本件尿液因已腐敗，固未能檢出DNA 型別，有法務部法
      醫研究所98年8 月10日法醫證字第0980003790號函附卷可
      稽（偵卷第25頁），然亦可見尿液之保存送驗期限有所侷
      限，且警方查獲被告後採集送驗之尿液，曾經被告親自捺
      印封瓶，確實係被告本人之尿液無誤，是被告雖以送驗之
      尿液並非其所排放云云置辯，然其此部分之辯解非僅毫無
      證據相佐，復參以警員如欲以調換或摻雜尿液之方式入被
      告於罪，勢須事先備妥他人尿液，並確認該尿液含毒品代
      謝物質後充作被告尿液送驗，果此，警方逕移送該人涉嫌
      違反毒品危害防制條例即屬辦案績效，何須費事調換被告
      尿液，徒增尿液管理困擾及檢體腐敗等風險；更有甚者，
      被告曾因施用毒品經送觀察勒戒及經法院判刑確定，有臺
      灣高等法院被告前案紀錄表在卷為據（本院訴卷第3 至8
      頁），而施用毒品者之被告再犯相同罪名之情形屢見不鮮
      ，在被告所排放之尿液送驗前，其尿液是否含有或何種毒
      品成分均猶未可知，警員當無預慮被告尿液送驗後將呈毒
      品陰性反應，乃備妥含有毒品代謝物質之他人尿液構陷被
      告之理。被告此部分所辯，無非事後畏卸之詞，不足採信
      。
  (三)被告經採尿送驗後，有無施用海洛因毒品之認定：
    1.被告為警所採集之尿液，經送臺灣檢驗科技公司，以酵素
      免疫分析法（EIA ）初步檢驗，再以氣相層析質譜儀分析
      法（GC／MS）確認，已逾濫用藥物尿液檢驗作業準則第18
      條所定之陽性判定標準，檢驗結果呈嗎啡陽性反應，有該
      公司97年9 月10日報告編號KＺ000000000000號濫用藥品尿
      液檢驗報告及高雄縣政府警察局採集尿液檢體監管紀錄表
      附卷可稽（警卷第15、16頁）。而上揭尿液檢驗報告載明
      係以氣相層析質譜儀分析法（GC／MS）作為確認檢驗之方
      式，而該方法之原理係檢品經氣化後，通過層析管分離純
      化，再將純化後之成分循序送入質譜儀做個別鑑定，其檢
      驗方法係以「氣相層析儀」先將物質氣化後，再經分析管
      分離，由於各種物質之沸點及對管柱之吸附力不同，在經
      過檢測器測定後，表現出不同之滯留時間，以滯留時間來
      判斷係何種物質，再利用「質譜儀」為檢測器，將物質撞
      擊成碎片，記錄其質譜圖，因每個化合物之鍵結能力不同
      ，故不同之物質會有其特定之質譜圖，因此在物質之判斷
      上有如指紋之鑑定，在理論上，扣除人為之因素，其精確
      度已接近百分之百，是質譜儀所測定之圖譜，在化學上被
      公認具有指紋特性，故可據以完全判定該檢品係為何種化
      合物，若以氣相層析質譜儀分析法（GC／MS）作藥物及其
      代謝產物之定性及定量分析，不致有「偽陽性」誤判之情
      形發生（即不會未施用毒品卻檢驗出毒品反應），此在檢
      驗鑑定及審判實務上已無任何爭議，並有行政院國軍退除
      役官兵輔導委員會台北榮民總醫院83年4 月7 日以北總
      內字第3059號函、行政院衛生署管制藥品管理局92年6 月
      20日管檢字第0920004713號函可以參考。
    2.再者，海洛因經人體代謝後，在尿液中雖不會代謝產生可
      待因，但非法濫用之海洛因毒品在製造過程中常含有少量
      雜質乙醯可待因，乙醯可待因經人體代謝後，在尿液中會
      產生可待因，且實務上國內查獲之海洛因毒品內常摻有各
      種不同之物質，如稀釋物澱粉、興奮劑、解熱鎮痛劑、抗
      組織胺藥、支氣管擴張劑等，甚至有摻入大量可待因之案
      例，因此非法施用海洛因毒品者，在尿液中可檢出較大量
      之嗎啡成分及較少量可待因成分，而「依據文獻報告，服
      食可待因後，尿液中嗎啡與可待因比例小於三分之一（即
      嗎啡╱可待因＜1/3)，如尿中檢出可待因含量大於嗎啡3
      倍以上，即可明確證明尿液中之嗎啡係由可待因自然代謝
      產生」等旨，此與施用海洛因毒品之情形相似，但在嗎啡
      與可待因之相對含量上則有所差異，可作為研判上之參考
      （法務部法醫研究所93年10月13日法醫毒字第0930003574
      號函、高雄醫學大學附設中和紀念醫院93年6 月14日、同
      年7 月6 日覆函參照）。又尿液中是否含有海洛因反應，
      經以氣相層析質譜儀（GC／MS）分析方法進行確認檢驗，
      尿液檢體中濫用嗎啡藥物或其代謝物之濃度高於或等於30
      0ng/mL濃度時，即可認定鴉片類之藥物存在（濫用藥物尿
      液檢驗作業準則第18條規定參照），被告前開尿液檢體之
      確認檢驗結果，檢出濃度分別為嗎啡：1,847ng/mL，既高
      於該濫用藥物尿液檢驗作業準則之判定陽性閥值以上，足
      認被告尿液中之嗎啡確呈陽性反應，且依被告尿液所呈嗎
      啡及可待因濃度成分之比率，堪認應確係施用海洛因所導
      致，顯見被告在採尿前確有施用毒品海洛因之行為甚明。
    3.又按嗎啡（海洛因之主要代謝物）之半衰期（血中濃度減
      半所需之時間）大約為3 小時，而服用海洛因後24小時內
      約有服用量之80％排泄於尿液中，其於尿液中排出之最長
      時限，受施用劑量、施用方式、個人體質及其代謝情況等
      因素影響，因個案而異，一般可檢驗之最長時間為海洛因
      服用後2 至4 天（行政院衛生署管制藥品管理局91年10月
      3 日管檢字第110436號函參照）。而被告尿液之檢驗報告
      ，確認嗎啡之濃度仍高達為1,847ng/ml，濃度高於應判定
      陽性閥值以上達6 倍之鉅，顯見所服用海洛因尚未大量排
      出體外，堪認被告施用毒品時間應為採尿時間往前回溯24
      小時內某時（不含公權力拘束時間），是檢察官起訴書認
      定係為警採尿前72小時內之某時，容有誤會，應予更正，
      附此敘明。
  (四)至證人乙○○雖於本院審理時證稱：「為警查獲的當天，被
    告去我那邊談油漆工作的事，此外並無做其他的事，被告亦
    無攜帶任何物品，我當天有在我家有被警察查到毒品，但那
    不是我的，是我朋友的毒品，我現因施用毒品在戒治，被告
    沒有住在我那邊，當天找我約1 個多小時」（本院訴卷第64
    至66頁），惟查：(1)乙○○證稱被告並未居住於其住處，被
    告當天僅找其1 個多小時，顯然無從證明採尿時間往前回溯
    24小時內未與其同處一室之任何時點（不含公權力拘束時間
    ），被告於其他場合均無施用毒品之行為；(2)其又證稱：「
    我與被告是朋友，但我吸毒應該沒有讓他知道」（本院訴卷
    第65、66頁），足見其與被告雖為友人，但為吸毒行為時，
    並未讓被告知悉，則被告為本件施用毒品犯行，衡情亦極可
    能不讓證人乙○○知悉，顯見乙○○所言並無從證明被告未
    涉有本件犯行甚明；(3)再者，被告於本院審理中係先稱：「
    案發當天是剛下班要跟同事吃飯」（本院審訴卷第17頁反面
    ），嗣於同日審理程序中卻改稱：「我是去找乙○○洽談油
    漆的工作」（本院審訴卷第18頁），先後所言已有齟齬未合
    ，而乙○○亦僅附合被告僅前來洽談油漆工作之詞，並稱被
    告未做其他事情（本院訴卷第64頁），然竟排除被告所述要
    一同吃飯之事，顯與被告供述有所歧異之處；(4)遑論乙○○
    與被告既為朋友關係，所為證言，自難免有偏袒迴護被告之
    可能，佐以其證述尚有瑕疵，實難據以採為有利被告之認定
    。
二、按施用第一級毒品為犯罪行為，毒品危害防制條例第10條定
    有處罰明文。故施用第一級毒品者，依前揭規定本應科以刑
    罰。惟基於刑事政策，對合於一定條件之施用者，則依同條
    例第20條、第23條之規定，施以觀察、勒戒及強制戒治之保
    安處分。現行毒品危害防制條例於92年7 月9 日修正公布，
    自93年1 月9 日施行，其中第20條、第23條將施用毒品之刑
    事處遇程序，區分為「初犯」及「5 年內再犯」、「5 年後
    再犯」。依其立法理由之說明：「初犯」，經觀察、勒戒或
    強制戒治後，應為不起訴處分或不付審理之裁定；經觀察、
    勒戒或強制戒治執行完畢釋放後，「5 年內再犯」者，因其
    再犯率甚高，原實施之觀察、勒戒及強制戒治既已無法收其
    實效，爰依法追訴或裁定交付審理。至於經觀察、勒戒或強
    制戒治執行完畢釋放後，「5 年後再犯」者，前所實施之觀
    察、勒戒或強制戒治已足以遮斷其施用毒品之毒癮，為期自
    新及協助其斷除毒癮，仍適用「初犯」規定，先經觀察、勒
    戒或強制戒治之程序。從而依修正後之規定，僅限於「初犯
    」及「5 年後再犯」二種情形，始應先經觀察、勒戒或強制
    戒治程序。倘被告於5 年內已再犯，經依法追訴處罰，縱其
    第3 次（或第3 次以上）再度施用毒品之時間，在初犯經觀
    察、勒戒或強制戒治執行完畢釋放五年以後，已不合於「5
    年後再犯」之規定，且因已於「5 年內再犯」，顯見其再犯
    率甚高，原實施觀察、勒戒或強制戒治，已無法收其實效，
    即應依該條例第10條處罰（最高法院95年度第7 次刑事庭會
    議決議、同院97年度第5 次刑事庭會議及同院96年台非字第
    236 號判決意旨參照）。查被告前有如事實欄一所示之於觀
    察勒戒執行完畢後，5 年內再犯施用毒品罪，並經判決確定
    等情，有卷附臺灣高等法院被告前案紀錄表可按，是被告於
    前述觀察勒戒執行完畢釋放5 年內，復犯施用毒品犯行，本
    件犯行距前觀察勒戒釋放後雖逾5 年，惟核與毒品危害防制
    條例第20條第3 項所定「5 年後再犯」之立法意旨不符，揆
    諸上開說明，仍應予追訴、處罰。從而，本案事證已臻明確
    ，被告施用第一級毒品之犯行洵堪認定，自應依法論科。
三、又按海洛因係屬毒品危害防制條例第2 條第2 項第1 款所稱
    之第一級毒品，依法不得非法持有、施用。被告竟持之以施
    用，核被告所為係觸犯毒品危害防制條例第10條第1 項之施
    用第一級毒品之罪。其施用第一級海洛因毒品前後持有該毒
    品之低度行為，應被其施用之高度行為所吸收，不另論罪。
    又被告曾有如事實欄一所示之論罪科刑前科，有卷附臺灣高
    等法院被告前案紀錄表可稽，其於前開有期徒刑執行完畢後
    5 年內，再故意犯本件有期徒刑以上之罪，為累犯，應依刑
    法第47條第1 項之規定加重其刑。本院審酌海洛因戕害身心
    ，而被告前因施用毒品經送觀察、勒戒及判處徒刑，猶不思
    戒絕革除惡習，再為本件施用毒品犯罪，顯見戒毒之意志不
    堅，亦未因前所受觀察勒戒及刑罰處分而記取教訓，犯後復
    否認犯行，難認有悛悔之意，犯後態度非佳，惟其施用毒品
    所生危害，實以自戕身心健康為主，對於他人生命、身體、
    財產等法益，並無明顯而重大之實害，兼衡其犯罪動機、目
    的、手段係在滿足一己之毒癮等一切情狀，認檢察官具體求
    處有期徒刑1 年4 月，略嫌過重，爰量處有期徒刑11月之刑
    ，以資儆懲。
據上論結，應依刑事訴訟法第299 條第1 項前段，毒品危害防制
條例第10條第1 項，刑法第11條前段、第47條第1 項，判決如主
文。
本案經檢察官丙○○到庭執行職務。
中    華    民    國    99    年    1     月    20    日
                  刑事第八庭  審判長法  官  王伯文
                                    法  官  謝宗翰
                                    法  官  林建鼎
以上正本證明與原本無異。
如不服本判決應於收受送達後10日內向本院提出上訴書狀，並應
敘述具體理由；如未敘述上訴理由者，應於上訴期間屆滿後20日
內向本院補提理由書（均須按他造當事人之人數附繕本）「切勿
逕送上級法院」。
中    華    民    國    99    年    1     月    26    日
                                    書記官  林怡君
附錄本判決論罪之法條：
毒品危害防制條例第10條第1項
施用第一級毒品者，處 6 月以上 5 年以下有期徒刑。


司法院資訊處製作；財團法人民間司法改革基金會備份。
